臺灣高等法院台南分院刑事判決　　　　　　九十年度上易字第一七三號　孝股
　　上　訴　人　臺灣臺南地方法院檢察署檢察官
　　上　訴　人
　　即　被　告　乙○○
　　選任辯護人　鄭和傑律師
　　　　　　　　蘇新竹律師
　　　　　　　　謝依良律師
右上訴人因被告詐欺案件，不服臺灣臺南地方法院八十九年度易字第二九四二號，中
華民國九十年九月二十日第一審判決（起訴案號：臺灣臺南地方法院檢察署八十八年
度偵字第一０二０七號）提起上訴，本院判決如左：
    主  文
原判決撤銷。
乙○○連續意圖為自己不法之所有，以詐術使人將本人之物交付，處有期徒刑參年。
    事  實
一、乙○○意圖為自己不法之所有，並基於概括之犯意，自民國（下同）八十七年初
    起，至八十八年底止，向其友甲○○佯稱其從事建築業，承攬相當工程，且擁有
    如附表四所示土地，具有相當資力，但因周轉需要，向地下錢莊借貸，利息負擔
    沈重，欲向甲○○借貸，償還地下錢莊之借款，以減輕利息，或支付工程款，並
    表示願開具如附表一所示支票及用附表二所示之謝小維所簽發之支票為擔保。甲
    ○○信以為真，遂於前開時段，連續以匯款或現金方式，合計交付新台幣（下同
    ）八百零三萬九千五百零八元予乙○○。嗣於八十八年底，乙○○交付之支票均
    因拒絕往來無法兌現，且經查詢附表四所示土地之使用分區均係保護區○道路用
    地及公墓用地等項目，均無甚價值後，甲○○始知受騙。
二、案經被害人甲○○訴由台灣台南地方法院檢察署檢察官偵查起訴
    理  由
一、訊據被告乙○○固坦承交付告訴人附表一、二所示之支票，但矢口否認有何詐欺
    之犯行，辯稱：告訴人交付前開款項，係基於朋友間之相互幫忙，且知其經濟之
    狀況，其並未施以詐術；再告訴人應付其台北市信義區、菁埔寮土地分別為二千
    二百五十五萬元、三百萬元，另學生王子工程款九百四十七萬九千三百六十四元
    ，合計三千五百零二萬九千三百六十四元，扣除告訴人已交付之款項合計二千六
    百九十九萬元，告訴人尚積欠其八百零三萬九千三百六十四元，其並無詐欺之事
    實云云。
二、經查：
（一）被告如何於右揭時間，以前開言詞向告訴人借得附表一至二所示之款項，並以
      附表一、二所示支票供作擔保，惟附表一、二所示支票均已退票拒絕往來等情
      ，業據告訴人於偵審中指陳歷歷，並有支票及退票理由單各紙在卷可稽；即被
      告於偵查中亦供稱「（有否向告訴人借錢）有，我開票向她借，共四百七十一
      萬六千元」（見偵查卷第十三頁反面）、「借款部分支票二十三張」等語（見
      同卷第三十八頁反面）；再參諸現今社會借款人向出借人取得借貸款項時，均
      以交付支票作為擔保及借據之用等情，足認告訴人此部分指訴借款之事實為真
      實，而可信採。
（二）再查被告承攬告訴人路學生王子」興建工程，告訴人已另給付七百五十八萬三
      千四百九十二元，業據被告供明在卷，核與告訴人所述相符，並有工程合約書
      一份在卷可稽，堪認被告此部分自白與事實相符，而可採信。又前開工程內容
      應包含增建部分，總計約有一百九十二建坪、被告估計每坪造價約四萬九千元
      至五萬元之間等情（見原審卷第一一八頁）；則依該契約總工程款為九百餘萬
      元計算，告訴人所述契約內所載工程約一百四十坪，但尚有增建部分五十餘坪
      ，總工程應是一百九十二坪等語，應屬實在。又被告於原審調查時亦供稱並未
      興建增建部分等語（參見前開訊問筆錄），核與被告於偵查中自承：（問：學
      生王子工程有否完工？）「完成三分之二。」等語（參見偵卷第十四頁背面）
      相符，是堪信被告於偵查中所述實際完工僅達雙方約定工程之三分之二部分等
      語，與事實相符，堪以採信。依此，被告雖僅完成該工程之三分之二，但告訴
      人卻已支付被告共計七百五十八萬三千四百九十二元，已達全數工程款百分之
      八十之款項，復考量建築工程中途停頓，未能持續興建完成，被告應負擔之違
      約金及告訴人需另行雇工完成所受之損失，被告所欠告訴人之款項甚鉅，絕非
      被告所稱係告訴人積欠其工程款項云云。被告以此辯稱係告訴人尚欠其工程款
      云云，顯無理由。被告雖另辯稱係告訴人未能依約給付款項，其欠缺資金周轉
      始行停工云云，惟依前開工程契約書所載，被告本應完成一定工作進度後，始
      得向告訴人請款，當無告訴人未能給付款項，被告即無法施工之理，況告訴人
      給付予被告之款項，遠已超過被告應可得請領之數，已如前述，被告辯稱係因
      告訴人未能依約給付工程款，尚欠其工程款云云，與事實不符，當無可採。
（三）被告向告訴人表示願將附表三所示土地先行移轉予告訴人，以保障告訴人之債
      權，告訴人始行借款予被告，並非被告出售前開土地予告訴人等情，業據告訴
      人於原審調查時，陳明在卷；而被告於偵查中亦供稱「她要我幫她蓋房子，這
      些錢匯給我後，我把台北市○○區○○段一小段三一八號等筆折價每坪五十五
      萬元給他」等語（見偵查卷第五十頁）。被告雖辯稱前開土地係其以每坪五十
      五萬元出售予告訴人云云，但被告於原審調查時，自承出售附表四所示土地時
      ，並未與告訴人簽訂買賣契約，雙方亦未約定價款給付方式等語（見原審卷第
      一０九頁），依此，被告前與告訴人就前開總價九百餘萬元之承攬工程時，尚
      知簽定書面契約，並約定價款給付時間、方式，何以本件土地出售，依被告所
      述，總價高達二千二百五十五萬元之鉅，竟然全未簽訂書面契約？尤有甚者，
      被告就有關告訴人給付之款項，何者屬於該土地價款時，竟無法確認，僅稱扣
      除「學生王子」應給付款項，即屬前開土地價款云云（見原審卷第一０九頁）
      ，則被告就如此龐大之交易，就告訴人給付款項之方式、時間等重要事項均無
      法確認，被告於原審辯稱前開土地過戶予告訴人係因雙方約定價款後，出售予
      告土地使用分局及公共設施用地證明書一紙在卷可稽，而被告移轉予告訴人者
      ，僅係附表四所示土地持份五十分之一，並非單獨所有權，就前開土地如欲利
      用，尚須取得其他共有人之同意等情，有台北市土地登記謄本四紙在卷可稽。
      被告雖辯稱前開土地屬於台北市信義計畫區內土地，若重劃後，土地價值不可
      同日而語云云，然土地何時重劃及重劃後，前開土地所有權人可得分配之土地
      價值如何，均屬未定，此觀被告將土地移轉予告訴人，迄八十九年十二月八日
      台北市松山地政事務所函覆本院時，前開四筆土地之公告現值，每平方公尺仍
      只有四千五百元，與被告所稱每坪達五十五萬元之高價相差甚鉅，且被告迄今
      亦無法提出前開土地相關地價資料，其空言指稱前開土地重劃後，可得高價云
      云，顯係事後狡卸之詞，當無可採。是被告所辯告訴人支付之款項，其中係用
      於支付附表三之土地價款云云，並無足取。
（四）再告訴人以三百萬元向被告購買台南縣南化鄉菁埔寮四六八之四地號土地，且
      於八十五年二月三日至同年五月三十一日分六次全數給付予被告等情，業據告
      訴人指陳在卷，與本件被告持用附表二、三所示支票向告訴人借款無涉，亦與
      附表一所示之匯款無關。
（五）被告雖又辯稱：告訴人係基於朋友間之相互幫忙，且知其經濟之狀況，其並未
      施以詐術云云。但查，告訴人交付款項予被告並非意欲將前開款項無償提供與
      被告，此觀告訴人指稱交付予被告之款項，亦係告訴人以其所有及其子所有之
      土地抵押借款所得款項等語，並有告訴人提出之借據等件為證；復參以，被告
      亦簽發支票及以背書方式交付支票予告訴人之方式，以擔保告訴人之債權等情
      ，亦可得知。若非被告先行佯稱必然歸還前開借款，告訴人焉有自行承擔貸款
      ，而將前開款項奉送予被告之理？況被告既稱從事建築業，承攬相當工程，且
      擁有如附表四所示土地，具有相當資力，且與告訴人又係男女朋友關係，則因
      而致告訴人誤信因短期資金之週轉，須調借款項，並無礙其償債之能力，而交
      付前開款項，亦無悖於常理之處，被告所辯，並無足取。
（六）辯護人於原審雖辯稱附表所示土地所有權狀上均載有地目，告訴人早已知悉前
      開土地之地目，並非受欺云云。然查被告與告訴人本係男女朋友關係，被告於
      偵查中亦自承雙方曾發生性關係，是告訴人陳稱當時信任被告，而未予詳查前
      開土地之地目等詳細資料等語，即非全然不可採。復參以前開土地之使用分區
      或係保護區○道路用地或係公墓用地等項目，均無甚價值等情，已如前述。則
      以告訴人係一在華南銀行任職之成年人，若知前開土地均係道路用地等無甚價
      值土地，當無同意以過戶前開土地予己而續行出借鉅額款項之理。是告訴人陳
      稱借款之際，不知前開土地地目及使用分區等語，應屬可採。辯護意旨所言，
      與事實不符，尚無可採。
（七）綜上所述，被告所辯，均係事後卸責之詞，不足採信。本件事証明確，被告詐
      欺犯行，堪以認定。
三、核被告所為，係犯刑法第三百三十九條第一項之詐欺取財罪。被告先後多次犯行
    ，時間緊接，犯罪手法相同，且觸犯構成要件相同之罪名，顯係基於概括犯意為
    之，為連續犯，應僅論以一罪，並加重其刑。
四、公訴意旨雖認被告前後詐騙告訴人現金合計一千一百八十五萬元、匯款合計七百
    四十七萬四千元及以起訴書附表一所示之支票向告訴人詐騙款項云云。但查告訴
    人與被告間，除本件借貸關係外，尚有「學生王子」工程等交易，是告訴人交付
    上開款項之原因不一，即被告及告訴人亦無法提供確切之証據以証明上開款項究
    何者為工程款、何者為借款，或被告如何「施以詐術，致告訴人陷於錯誤」，若
    無其他佐證，尚難僅以告訴人單方陳述，即認被告此部分亦係向告訴人以借款方
    式，施以詐術，詐欺所得之款項；此外，復查無其他積極証據，足証被告有何詐
    欺之犯行，應認不能証明被告此部分犯罪。惟公訴人認此部分與前開有罪部分，
    為連續犯之裁判上一罪關係，爰不另為無罪判決之諭知。
五、另告訴人指稱被告於八十五年間，向告訴人隱瞞其所有之台南縣南化鄉菁埔寮四
    六八之四地號土地上，於八十三年間業已設定予華南商業銀行股份有限公司（以
    下簡稱華南銀行）抵押權九百萬元之事實，竟向告訴人佯稱欲以三百萬元出售前
    開土地所有權，然於告訴人全數付清土地價款後，始行以告訴人不具自耕農身分
    ，僅設定抵押權予告訴人，亦涉有詐欺之犯行。但查被告此部分行為，與本件犯
    罪事實相隔已二年之久，且一為調借款項，一為出售土地，尚難認被告此部分犯
    行，與前開論罪科行部分係本於同一概括犯意，而具有連續犯即裁判上一罪關係
    ，而為起訴效力所及，且此部分未據公訴人起訴在案，本院自無從併予審酌，應
    由檢察官另行偵查辦理，附此敘明。
六、原審予以論罪科刑，固非無見，但附表一、二所示支票部分合計八百零三萬九千
    五百零八元，此為被告詐得之款項，原審雖認被告以附表一、二所示支票調借款
    項，但詐欺所得僅七百四十七萬零八百零八元，顯有疏漏。被告上訴意旨否認犯
    罪，並以前開情詞置辯，及檢察官上訴意旨猶以前開現金合計一千一百八十八萬
    元（起訴書誤載為一千一百八十五萬元）、匯款合計七百四十七萬四千元均係被
    告詐欺所得之款項，及前開第四項出售台南縣南化鄉菁埔寮四六八之四號土地涉
    嫌詐欺部分與前開有罪部分為連續犯關係等情，指摘原判決不當，均無理由。但
    原判決既有可議之處，自應由本院將之撤銷改判。爰審酌被告犯罪動機、手段、
    犯罪所得達八百餘萬元之鉅、犯罪後不僅否認犯行，未清償告訴人損失，甚而指
    稱告訴人積欠其款項，足見其犯罪後毫無悔意之態度等一切情狀，量處有期徒刑
    三年，以資懲儆。
據上論結，應依刑事訴訟法第三百六十九條第一項前段、第三百六十四條、第二百九
十九條第一項前段，刑法第五十六條、第三百三十九條第一項、罰金罰鍰提高標準條
例第一條前段，判決如主文。
本案經檢察官吳忠賢到庭執行職務。
中      華      民      國    九十一    年      七      月      十      日
                                   臺灣高等法院臺南分院刑事第五庭
                                           審判長法官  鄭  文  肅
                                                 法官  王  浦  傑
                                                 法官  陳  珍  如
右正本證明與原本無異。
不得上訴。
                                           法院書記官  周  美  莉
中      華      民      國    九十一    年      七      月      十      日
附表一：
┌───┬─────┬──────────┬──────────────┐
│發票人│票     號 │發      票        日│面                        額│
├───┼─────┼──────────┼──────────────┤
│乙○○│FB0000000 │八十八年七月三十一日│三十三萬五千元              │
├───┼─────┼──────────┼──────────────┤
│乙○○│FB0000000 │八十八年十月三十一日│一百七十三萬八千四百元      │
├───┼─────┼──────────┼──────────────┤
│乙○○│FB0000000 │八十八年十一月三十日│八萬六千元                  │
├───┼─────┼──────────┼──────────────┤
│乙○○│FB0000000 │八十八年十一月三十日│五十八萬零五百元            │
├───┼─────┼──────────┼──────────────┤
│乙○○│FB0000000 │八十八年十二月卅一日│九萬九千四百零八元          │
├───┼─────┼──────────┼──────────────┤
│乙○○│FB0000000 │八十八年十二月卅一日│五十六萬九千元              │
├───┼─────┼──────────┼──────────────┤
│乙○○│FB0000000 │八十七年十二月卅一日│一百萬元                    │
├───┼─────┼──────────┼──────────────┤
│乙○○│FB0000000 │八十七年十二月卅一日│一百萬元                    │
└───┴─────┴──────────┴──────────────┘
附表二：
┌───┬─────┬──────────┬──────────────┐
│發票人│票     號 │發      票        日│面                        額│
├───┼─────┼──────────┼──────────────┤
│謝小維│FA0000000 │八十八年七月三十日  │八萬三千元                  │
├───┼─────┼──────────┼──────────────┤
│謝小維│FA0000000 │八十八年七月三十一日│六萬八千元                  │
├───┼─────┼──────────┼──────────────┤
│謝小維│FA0000000 │八十八年七月三十一日│九萬五千元                  │
├───┼─────┼──────────┼──────────────┤
│謝小維│FA0000000 │八十八年七月三十一日│九萬一千二百元              │
├───┼─────┼──────────┼──────────────┤
│謝小維│FA0000000 │八十八年八月六日    │二十六萬元                  │
├───┼─────┼──────────┼──────────────┤
│謝小維│FA0000000 │八十八年八月三十一日│八萬八千元                  │
├───┼─────┼──────────┼──────────────┤
│謝小維│FA0000000 │八十八年八月三十一日│七十萬元                    │
├───┼─────┼──────────┼──────────────┤
│謝小維│FA0000000 │八十八年九月三十日  │十三萬四千元                │
├───┼─────┼──────────┼──────────────┤
│謝小維│FA0000000 │八十八年九月三十一日│十三萬六千元                │
├───┼─────┼──────────┼──────────────┤
│謝小維│FA0000000 │八十八年九月三十日  │十五萬六千元                │
├───┼─────┼──────────┼──────────────┤
│謝小維│FA0000000 │八十八年十月三十一日│十五萬元                    │
├───┼─────┼──────────┼──────────────┤
│謝小維│FA0000000 │八十八年十月三十一日│十五萬元                    │
├───┼─────┼──────────┼──────────────┤
│謝小維│FA0000000 │八十八年十一月卅一日│十八萬元                    │
├───┼─────┼──────────┼──────────────┤
│謝小維│FA0000000 │八十八年十一月三十日│十六萬元                    │
├───┼─────┼──────────┼──────────────┤
│謝小維│FA0000000 │八十八年十二月卅一日│十八萬元                    │
└───┴─────┴──────────┴──────────────┘
附表三：
┌──┬────────────────────────────────┐
│一  │台北市○○區○○段一小段三一八之一                              │
├──┼────────────────────────────────┤
│二  │台北市○○區○○段一小段三二八                                  │
├──┼────────────────────────────────┤
│三  │台北市○○區○○段一小段三四一                                  │
├──┼────────────────────────────────┤
│四  │台北市○○區○○段一小段五二二                                  │
└──┴────────────────────────────────┘
附錄法條：
中華民國刑法第三百三十九條
意圖為自己或第三人不法之所有，以詐術使人將本人或第三人之物交付者，處五年以
下有期徒刑、拘役或科或併科一千元以下罰金。
以前項方法得財產上不法之利益或使第三人得之者，亦同。
前二項之未遂犯罰之。
